臺灣臺南地方法院民事判決　九十年度訴字第一五九二號
　　原　　　告　戊○○○
　　　　　　　　乙 ○ ○
　　　　　　　　丁 ○ ○
　　　　　　　　丙 ○ ○
　　訴訟代理人　黃正彥律師
　　　　　　　　黃雅萍律師
　　被　　　告　甲○○○　住台.
　　訴訟代理人　蘇正信律師
　　　　　　　　楊清安律師
　　　　　　　　蔡進欽律師
　　　　　　　　蔡弘琳律師
右當事人間請求履行契約事件，本院判決如左：
    主    文
被告應將坐落台南縣後壁鄉○○段一一三三地號、地目田、面積肆陸柒伍點陸捌平方
公尺土地應有部份二００分之一０五移轉登記予原告四人，每人取得應有部分八００
分之一０五。
訴訟費用由被告負擔。
    事    實
甲、原告方面：
  一、聲明：求為判決如主文所示。
  二、陳述：
  （一）坐落台南縣後壁鄉○○段原一一三三號地目田面積九八四三．五四平方公尺
        土地（以下簡稱系爭土地）為兩造所共有，被告應有部份二００分之一０五
        ，原告等四人應有部份各八００分之九五，兩造於民國九十年三月二十七日
        協議分割，分割方案如土地分割同意書附圖所示：一一三三Ａ號面積四六七
        五．六八平方公尺由原告四人分配取得，應有部份各四分之一，一一三三Ｂ
        號面積二五００平方公尺及一一三三Ｃ號面積二六六七．八六平方公尺由被
        告分配取得，有土地分割同意書可證。
  （二）嗣兩造依上開協議方案（一一三三Ａ、一一三三Ｂ、一一三三Ｃ），將原來
        之新東段一一三三號土地分割成新東段一一三三號面積四六七五．六八平方
        公尺、新東段一一三三之一號面積二五００平方公尺及新東段一一三三之二
        號面積二六六七．八六平方公尺三筆（分筆後仍由兩造按原應有部份比例共
        有），作為交換登記的準備，有土地登記謄本三件可稽。
  （三）依兩造之土地分割同意書附圖與地籍圖謄本核對，分割後之一一三三號田面
        積四六七五．六八平方公尺整筆應由原告等分配取得，應有部份各四分之一
        ，一一三三之一號田面積二五００平方公尺及一一三三之二號田面積二六六
        七．八六平方公尺兩筆全部由被告分配取得，詎被告於分筆後拒不辦理交換
        登記，致原告無法取得所分得之一一三三號整筆土地，被告所分得之一一三
        三之一號及一一三三之二號拒不受領登記，爰依履行契約之法律關係，提起
        本訴，請求被告將一一三三號面積四六七五．六八平方公尺其應有部份二０
        ０分之一０五移轉登記予原告等四人，每人取得八００分之一０五，與原告
        等原來每人八００分之九五相加後，每人取得八００分之二００，即每人四
        分之一，與土地分割同意書之約定原告每人取得四分之一相同。
  （四）原告之被繼承人徐景忠與被告，於八十一年十二月十一日曾就系爭土地訂立
        分管耕作之「協議書」，其協議位置，與兩造九十年三月二十七日協議分割
        之位置幾乎相同，即原告在東側，被告在西側，蓋兩造（或其前手），過去
        是先後分別向同一所有權人購買系爭土地，原告買的部份，幾乎全部是魚池
        ，被告買的部份全部是耕地，多年來均如此使用（即原告養魚，被告耕種）
        ，則九十年三月二十七日依過去買賣的位置及分管情形分割，殊無意思表示
        錯誤可能。
  （五）系爭土地原為台南縣後壁鄉○○段一一三三號田十一則面積九八四三．五四
        平方公尺，同一地號，同一公告現值，並無價值上之差異，至於被告所稱，
        系爭土地依協議書分成三筆後，原告所得者公告現值每平方公尺新台幣（下
        同）一千四百零四元，被告所分得者公告現值每平方公尺僅八百五十元乙節
        ，此乃分割前所無，而係分割後，地政機關所定，亦無意思表示內容錯誤可
        言，況分割後，約定由原告取得者，幾乎全部是魚池，約定由被告取得者全
        部是耕地，有現場可供勘驗，被告徒就分筆後土地公告現值之差異，主張意
        思表示錯誤，請求撤銷，自無理由。
  （六）兩造於九十年三月二十七日在殷伏貴代書事務所協議分割，同意依「持分分
        割」，並載明位置及面積（有附位置圖），協議時，經朗讀雙方有意見隨即
        修正，協議書上看得出來，並均蓋章其上，殷伏貴代書係被告之親戚，殊無
        偏袒原告之理，兩造協議分割後，並委託殷伏貴代書先辦理分筆，乃分筆後
        ，於交換登記時，被告即藉詞拒絕。
  （七）被告主張系爭土地分筆後公告現值有價差，而認土地分割同意書內容意思表
        示錯誤云云，原告爭執之。查被告訴訟代理人於　鈞院11.9.庭期表示「本
        件契約簽訂時並沒有錯誤的問題」，則訂約時並無意思表示錯誤，自不可以
        「意思表示錯誤」為撤銷之理由，且被告於五十年間所購買及分管耕作之土
        地與本件土地分割同意書約定分割位置相同，亦為被告所不爭執，故被告之
        主張無理由，原告本於履行契約之法律關係請求，自無不合。
  （八）被告依民法第二百二十七條之二主張本件協議分割有情事變更之情事，請求
        比例減少原告分得土地面積云云，原告並爭執之。查：
      1.按「共有物之協議分割，祇須共有人全體同意分割方法，即生協議分割之效
        力，不因共有人中之一人或數人因協議分割取得之利益不等，而受影響」（
        六十八年台再字第四四號判例）。依判例意旨，本件並無情事變更之情形。
      2.民法第二百二十七條之二規定情事變更需「非當時所得預料」且「顯失公平
        」，始有適用。本件系爭土地原屬同一地號，公告地價為一四０四元，業據
        鈞院向白河地政事務所函查屬實，協議分割時，原告所分得者在外側，為魚
        池，被告分得土地位於內側，係實地，為被告所明知，且無意思表示錯誤，
        依一般經驗法則，均知前後土地有價差，亦為被告當時所得預料。
      3.又被告所分者為實地，不需填土即可耕種或建築，原告所分得為魚池，將來
        如欲耕作或建築應先填土，需另行支出高額費用，而被告目前利用原告訴外
        土地出入，並擅在原告土地上鋪設路面通行，且就被告分得土地之利用與過
        去分管狀態相同，亦無「顯失公平」之情形，被告主張情事變更，請求比例
        減少原告分得土地面積，亦無理由。
  （九）又本件係請求履行契約，依最高法院五十九年台上字第一一九八號判例意旨
        ，僅得就原告部份訴請判決，被告主張同時履行抗辯，需以原告拒絕履行為
        前提，而原告並未拒絕依土地分割同意書辦理移轉登記，被告主張與判決意
        旨不符，無法在本件訴訟一併解決，原告願以和解方式為之（如被告願依土
        地分割同意書履行，原告同意被告取得同意書所分得之土地）。
乙、被告方面：
  一、聲明：
  （一）原告之訴駁回。
  （二）訴訟費用由原告負擔。
  二、陳述：
  （一）對於原告主張之事實及證據均不爭執。
  （二）按意思表示之內容有錯誤者，表意人得將其意思表示撤銷之；又依物之性質
        在交易上應為重要者，其錯誤視為意思表示內容之錯誤，此民法第八十八條
        第一項、第二項定有明文；又共有物分割雖採原物分割者，惟其分割後，各
        部之經濟價值應與其應有部分之比例相當，此有最高法院五十三年台上字第
        二六六號、五十七年台上字第五九四號、五十七年台上字第二一七號、六十
        三年台上字第二六八０號判例意旨可資參照。
  （三）查被告甲○○○與原告戊○○○、乙○○、丁○○、丙○○間雖就坐落台南
        縣後壁鄉○○段第一一三三號（原地號）土地乙筆，協議依兩造「應有部分
        比例」分割，由原告共同取得台南縣後壁鄉○○段一一三三號土地；被告取
        得同段第一一三三之一號、同段第一一三三之二號（新增地號）二筆土地，
        惟經向地政機關申領新增二筆土地土地登記謄本，竟發現原告分得土地公告
        現值每平方公尺高達新台幣一千四百零四元；而被告分得土地公告現值每平
        方公尺則僅八百五十元，兩者價值差距甚大，對被告顯失公平，自屬意思表
        示內容錯誤，爰參諸前述最高法院判例意旨，撤銷協議之意思表示，並以本
        書狀送達為意思通知。
  （四）協議意思表示既經撤銷，該協議即視為自始失其效力，原告主張履行契約辦
        理所有權移轉登記，即失依據。
    理    由
一、原告主張坐落台南縣後壁鄉○○段原一一三三號地目田面積九八四三．五四平方
    公尺之系爭土地為兩造所共有，被告應有部份二００分之一０五，原告等四人應
    有部份各八００分之九五，兩造於九十年三月二十七日協議分割，分割方案如土
    地分割同意書附圖所示：一一三三Ａ號面積四六七五．六八平方公尺由原告四人
    分配取得，應有部份各四分之一，一一三三Ｂ號面積二五００平方公尺及一一三
    三Ｃ號面積二六六七．八六平方公尺由被告分配取得，嗣兩造並依上開協議方案
    （一一三三Ａ、一一三三Ｂ、一一三三Ｃ），將原來之新東段一一三三號土地分
    割成新東段一一三三號面積四六七五．六八平方公尺、新東段一一三三之一號面
    積二五００平方公尺及新東段一一三三之二號面積二六六七．八六平方公尺三筆
    （分筆後仍由兩造按原應有部份比例共有），作為交換登記的準備，而依兩造之
    土地分割同意書附圖與地籍圖謄本核對，分割後之一一三三號田面積四六七五．
    六八平方公尺整筆應由原告等分配取得，應有部份各四分之一，一一三三之一號
    田面積二五００平方公尺及一一三三之二號田面積二六六七．八六平方公尺兩筆
    全部由被告分配取得，詎被告於分筆後拒不辦理交換登記，致原告無法取得所分
    得之一一三三號整筆土地等情。
    被告對原告所主張之事實及證據均不爭執，惟以如以原分割協議分割，原告分得
    土地公告現值每平方公尺高達一千四百零四元，而被告分得土地公告現值每平方
    公尺僅八百五十元，兩者價值差距甚大，對被告顯失公平，自屬意思表示內容錯
    誤，主張撤銷同意分割之意思表示云云，資為抗辯。
二、原告主張坐落台南縣後壁鄉○○段原一一三三號地目田面積九八四三．五四平方
    公尺之系爭土地為兩造所共有，被告應有部份二００分之一０五，原告等四人應
    有部份各八００分之九五，兩造於九十年三月二十七日協議分割，分割方案如土
    地分割同意書附圖所示：一一三三Ａ號面積四六七五．六八平方公尺由原告四人
    分配取得，應有部份各四分之一，一一三三Ｂ號面積二五００平方公尺及一一三
    三Ｃ號面積二六六七．八六平方公尺由被告分配取得，嗣兩造並依上開協議方案
    （一一三三Ａ、一一三三Ｂ、一一三三Ｃ），將原來之新東段一一三三號土地分
    割成新東段一一三三號面積四六七五．六八平方公尺、新東段一一三三之一號面
    積二五００平方公尺及新東段一一三三之二號面積二六六七．八六平方公尺三筆
    （分筆後仍由兩造按原應有部份比例共有），作為交換登記的準備，而依兩造之
    土地分割同意書附圖與地籍圖謄本核對，分割後之一一三三號田面積四六七五．
    六八平方公尺整筆應由原告等分配取得，應有部份各四分之一，一一三三之一號
    田面積二五００平方公尺及一一三三之二號田面積二六六七．八六平方公尺兩筆
    全部由被告分配取得，詎被告於分筆後拒不辦理交換登記，致原告無法取得所分
    得之一一三三號整筆土地等情，業據提出土地分割同意書、土地謄本為憑，復為
    被告所不爭執，堪信為真實。查兩造於訂立分割同意書之時，對土地當時實際使
    用的狀況、兩造分管的情況、位置、面積及各人之應有部分，均有明確認識，且
    在分割同意書上所載之內容，與兩造當時之認識，並無不符，此亦為被告所是認
    ，則兩造於訂立分割同意書之時，被告並無意思表示錯誤之處。是被告以訂立分
    割同意書後始發現系爭土地分割後，被告所分得土地之公告現值較低為由，認有
    意思表示錯誤，並撤銷該意思表示云云，即無依據，並不足採。從而，原告依履
    行契約之法律關係請求被告將坐落台南縣後壁鄉○○段一一三三地號、地目田、
    面積肆陸柒伍點陸捌平方公尺系爭土地之應有部份二００分之一０五移轉登記予
    原告四人，每人取得應有部分八００分之一０五，為有理由，應予准許。
三、本件判決基礎已臻明確，兩造其餘攻擊、防禦方法與舉證，經審核結果並不能動
    搖該基礎，且與本件事實之認定無涉，自無庸一一贅述。
四、據上論結，原告之訴，為有理由，依民事訴訟法第七十八條，判決如主文。
中      華      民      國    九  十  一    年    三    月      四      日
                                    臺灣臺南地方法院家事法庭
~B法      官  王  獻  楠
右為正本係照原本作成。
如對本判決上訴，須於判決送達後二十日內向本院提出上訴狀。
中      華      民      國    九  十  一    年    三    月      四      日
~B法院書記官  白  貴  珠
